【裁判字號】    91,易,597
【裁判日期】    920304
【裁判案由】    家暴傷害等
【裁判全文】
臺灣嘉義地方法院刑事判決                          九十一年度易字第五九七號
    公  訴  人  臺灣嘉義地方法院檢察署檢察官
    被      告  丙○○  男  三.
                己○○  男  三.
                戊○○  男  四.
右列被告等因傷害等案件，經檢察官聲請簡易判決處刑（九十一年度偵字第三六六二
號），本院改依通常程序判決如左：
    主  文
丙○○傷害人之身體，處拘役伍拾日，如易科罰金，以參佰元折算壹日。
己○○、戊○○均無罪。
    事  實
一、丙○○、己○○、戊○○與丁○○係兄弟關係，屬家庭暴力防治法第三條第四款
    所稱家庭成員。緣己○○與丁○○共同從事代書業務，兩人於民國九十一年三月
    間，共同仲介林騰雲所有不動產交易事件後，因仲介費等收費內容發生誤會，丁○○認林騰雲尚應支付尾款，乃留置林騰雲所有之土地所有權狀，林騰雲則認費
    用早已支付完畢，向己○○請求限期返還權狀，否則將對己○○、丁○○二人提
    出民、刑事訴訟；己○○、丁○○之母、姊得知此事，乃囑由己○○、丁○○之
    胞兄丙○○、戊○○協同己○○於民國九十一年五月十六日晚間前往丁○○住處
    協商，約於同日晚間八時四十分許，戊○○抵達丁○○位於嘉義市○區○○路一
    段二八八巷二十九號社區，因社區大門未開，亦未見保全人員在場，乃翻閱圍牆
    進入非屬住宅範圍之社區中庭，開啟社區大門讓丙○○與己○○進入，丙○○、
    己○○隨之進入丁○○位於該社區二十九號住宅，戊○○則與丁○○之妻乙○○
    立於社區中庭，丙○○、己○○進入丁○○住宅要求丁○○應返還林騰雲權狀，
    雙方因言語不合而起爭執，丙○○乃出於傷害之犯意，與丁○○發生肢體拉扯衝
    突，致丁○○受有頭部外傷、胸部挫傷及左大拇指擦傷等傷害。
二、案經丁○○、乙○○訴請嘉義市警察局第二分局報由臺灣嘉義地方法院檢察署檢
    察官偵查起訴。
    理  由
壹、有罪部分
一、訊據被告丙○○矢口否認右揭犯行，辯稱：當天有吵架但沒有打架云云。惟查：
    被告丙○○確有出手傷害告訴人丁○○之事實，除據告訴人丁○○指訴在卷外，
    且被告丙○○於警局初詢時，即坦認：「因一時情緒激動與丁○○發生互推動作
    」等語（見丙○○九十一年五月十九日警詢筆錄），核與證人即共同被告己○○
    於警局初詢時陳稱：「起因丙○○先說權狀不還林先生，林先生就要告丁○○，
    丁○○說不還了，丙○○就罵丁○○，丙○○先動手推丁○○的左肩，馬上兩人
    開始一陣拉扯」等語（見己○○九十一年五月十九日警詢筆錄）之情節相符，足
    認當時被告丙○○確有出手傷害之行為無訛。此外，復有告訴人丁○○所提之財
    團法人天主教聖馬爾定醫院診斷證明書一紙及照片等件在卷可稽，足認被告丙○○所辯，應屬卸責之詞難認可採。本件事證已臻明確，被告丙○○犯行，洵堪認
    定。
二、核被告丙○○所為，係犯刑法第二百七十七條第一項之傷害罪。爰審酌被告丙○○尚無科刑前案記錄之品行（此有台灣高等法院被告全國前案紀錄表及台灣嘉義
    地方法院檢察署刑案資料查註紀錄表各一件在卷可參）、其大專畢業之智識程度
    、與告訴人丁○○為兄弟至親關係、其犯罪之動機係因調解兄弟間業務紛爭、徒
    手傷人之手段、犯罪時與告訴人發生言語爭吵所受之刺激、犯罪致告訴人受傷之
    程度及犯罪後之態度等諸般情狀，量處如主文所示之刑，並諭知易科罰金之折算
    標準。
貳、（丙○○）不另為無罪之諭知部分：
一、公訴意旨另以被告丙○○於九十一年五月十六日晚間八時四十分許，無故翻越圍
    牆進入告訴人丁○○位於在嘉義市○區○○路一段二八八巷二十九號住處欲與丁○○理論，雙方進而發生爭執，丙○○遂與己○○、戊○○（戊○○及己○○部
    分，詳後述）三人，復基於毀損之犯意，毀損丁○○家中之皮包一只及電風扇一
    座，致該等物品喪失原有之效用，因認被告丙○○另涉刑法第三百零六條第一項
    之無故侵入住宅罪嫌與同法第三百五十四條之毀損罪嫌。
二、公訴意旨認被告丙○○另涉前開無故侵入住宅罪嫌及毀損罪嫌，係以告訴人丁○○、乙○○之指訴及告訴人所提出之現場照片為論據。訊據被告丙○○堅詞否認
    有何無故侵入住宅及毀損之犯行，辯稱：係戊○○開大門供其進入中庭，且其進
    入丁○○住宅，係為與丁○○洽談客戶業務糾紛事宜，並非無故侵入；且並未毀
    損公事包及電風扇等語。
三、本院經查，被告丙○○進入告訴人丁○○住家社區中庭，係由共同被告戊○○先
    翻閱圍牆進入中庭開啟大門供被告丙○○、己○○進入之事實，業據被告丙○○
    、己○○、戊○○供陳明確，堪認被告丙○○應無翻閱圍牆侵入之行為；至被告
    丙○○進入告訴人丁○○住宅，確係因業務糾紛事宜前往洽談，且被告丙○○與
    告訴人丁○○為兄弟至親，倘非事後雙方因糾紛而發生嫌隙，則身為兄長之丙○○進入其胞弟丁○○住宅，當不致有何「無故侵入住宅」之評價，本院因認被告
    丙○○進入丁○○住宅之行為，（因具備社會相當性）尚不具無故侵入住宅之違
    法性要件，尚不為罪。（此部分之認定與說明，另詳後述第參部分）至公事包之
    毀壞，告訴人丁○○於警局初詢及檢察官偵查時均指稱：係因被告丙○○欲拿公
    事包內之權狀，伊與丙○○搶公事包而毀壞，足見公事包係拉扯中毀壞，非被告
    丙○○故意毀損（按：毀損罪不處罰過失犯）；又電風扇之毀壞原因，除告訴人
    丁○○指稱係被告丙○○拿取電風扇毆打伊頭部而毀壞之指訴外，並無其他積極
    證據足以為佐，參以當時雙方在屋內有激烈拉扯之情（因而認定被告丙○○傷害
    罪責成立），已如前述，則電風扇非無可能於雙方拉扯過程中倒地毀損，既無積
    極可觀事證足認被告丙○○確有故意毀損（按：毀損罪不處罰過失犯）電風扇之
    行為，原均應為無罪之認定。然因公訴意旨係以此部分（無故侵入住宅、毀損）
    若成立犯罪，與本院前開論罪科刑（傷害）部分，有裁判上之一罪關係而為起訴
    ，是就此部分，爰不另為無罪之諭知。
參、（戊○○、己○○）無罪部分：
一、公訴意旨另以被告己○○、戊○○與被告丙○○，因房屋仲介生意與告訴人丁○○發生糾紛，詎被告己○○、戊○○竟與被告丙○○三人基於共同之犯意，於九
    十一年五月十六日晚間八時四十分許，無故翻越圍牆進入丁○○位於在嘉義市○
    區○○路一段二八八巷二十九號住處欲與丁○○理論，雙方進而發生爭執，被告
    己○○、戊○○與被告丙○○三人，復基於傷害與毀損之犯意，毀損丁○○家中
    之皮包一只及電風扇一座，致該等物品喪失原有之效用，並徒手毆打丁○○與丁○○之妻乙○○，致丁○○受有頭部外傷、胸部挫傷、左大拇指擦傷等傷害；乙○○則受有頭部外傷、左手肘挫傷等傷害，因認被告己○○、戊○○與被告丙○○共同涉犯刑法第二百七十七條第一項之傷害罪嫌、同法第三百零六條第一項之
    無故侵入住宅罪嫌、同法第三百五十四條之毀損罪嫌。
二、按犯罪事實應依證據認定之，無證據不得推定其犯罪事實；又不能證明被告犯罪
    者，應諭知無罪之判決；刑事訴訟法第一百五十四條、第三百零一條第一項分別
    定有明文。又犯罪事實之認定，應憑真實之證據，倘證據是否真實尚欠明確，自
    難以擬制推測之方法，為其判斷之基礎；而認定犯罪事實之證據係指足以認定被
    告確有犯罪行為之積極證據而言，該項證據自須適合於被告犯罪事實之認定，始
    得採為斷罪資料，最高法院五十三年著有臺上字第六五六號、二十九年上字第三
    一０五號著有判例可資參照。且刑事訴訟上證明之資料，無論其為直接或間接證
    據，均須達於通常一般之人均不致有所懷疑，而得確信其為真實之程度，始得據
    為有罪之認定，若其關於被告是否犯罪之證明未能達此程度，而有合理懷疑之存
    在，致使無從形成有罪之確信，根據「罪證有疑，利於被告」之證據法則，即不
    得遽為不利被告之認定，亦有最高法院七十六年度臺上字第四九八六號判例可稽
    。
三、公訴意旨認被告戊○○及己○○涉犯上開罪嫌，係以「右揭犯罪事實，業據告訴
    人丁○○、乙○○指述歷歷，核與證人甲○○證稱當天聽見告訴人乙○○要求伊
    報警，且伊亦聽見爭吵聲；及證人庚○○證述當天見被告三人進入告訴人丁○○
    住處，且發生劇烈之爭吵，故伊隨即報警等情節相符。此外，亦有告訴人丁○○
    、乙○○所提之財團法人天主教聖馬爾定醫院診斷證明書二紙、遭毀損之物之照
    片五張在卷可稽。」等情為論據。
四、訊據被告戊○○、己○○均堅詞否認右揭犯行，被告戊○○辯稱：只有站在中庭
    ，並未進入告訴人住宅，因認是家務事，僅阻擋乙○○報警，並未傷害任何人等
    語；被告己○○辯稱：係戊○○開社區大門讓渠進入，渠進入告訴人住處，係為
    洽談客戶糾紛事宜，並非無故侵入，且未傷害任何人等語。本院經查：
（一）進入社區大門部分：
      被告己○○進入社區大門係由被告戊○○開啟大門之事實，已如前述，且該大
      門內部，僅係社區住戶全體之社區中庭，並非任何人之「住宅」，是被告戊○○、己○○（丙○○部分同己○○之認定，已如前述）二人此部分所為，尚難
      認該當於無故侵入住宅罪責。
（二）進入告訴人住宅部分：
      １、被告戊○○當日僅站立於中庭，未進入告訴人住處之事實，除迭據被告陳
          文雄於警局初詢、檢察官偵查及本院審理時辯述在卷外，核與證人即社區
          管理員甲○○結證：看見被告戊○○站在外面中庭等語（見本院九十二年
          一月十四日訊問筆錄）之情節相符，足認被告戊○○辯稱未進入告訴人住
          處等語，尚非無據。
      ２、退而言之，縱認被告戊○○與己○○均有進入告訴人住宅，但查，被告等
          當日前往告訴人住處，係為要求告訴人丁○○返還客戶林騰雲之權狀而前
          往之事實，業如前述，是就被告主觀而言，尚難認有何無故侵入住宅之犯
          意。
      ３、再退而言之，縱認被告等均明知告訴人將不許可其等進入住處，然被告等
          與告訴人丁○○係屬兄弟至親關係，被告等復均為告訴人之兄長，倘非有
          積極事證足認被告等前往告訴人住宅前即存有不法之意圖與動機，則身為
          胞兄之被告等未先徵得許可進入身為胞弟之告訴人住家，雖與無故侵入住
          宅之客觀構成要件該當，但尚難認已具備本罪之違法性要件；易言之，被
          告等係為避免兄弟間（包括告訴人丁○○本人）因經營代書業務遭客戶提
          出訴訟，而前往告訴人住處，難認有何可責之動機，且就社會客觀標準衡
      量，一般民眾遇有相同事由，堪認將與本案被告等所為（前往告訴人住處
          ）相當，亦即被告等進入告訴人住宅之行為，尚難謂已溢脫「社會相當性
          」，尚非本罪所欲規範處罰之對象；若謂被告等（兄）為商談（甚或理論
          ）事情而進入告訴人丁○○（弟）住處即與無故侵入住宅罪責相當，顯與
          法律規範之趣旨相悖，本院因認被告等進入告訴人之住宅，尚不為罪。
（三）傷害部分
      １、訊據被告戊○○、己○○均否認有何出手毆打告訴人之行為，且告訴人陳
          文祥之所以受傷，係因與被告丙○○發生拉扯所致之事實，已如前述，此
          外即無其他客觀事證足認被告己○○、戊○○有何傷害之行為；至公訴意
          旨所引據之證人證言，證據評價上，僅足認當日雙方爭吵甚烈，公訴所據
          證人證言，尚不足以認定被告己○○、戊○○確有出手傷人之行為；參以
          告訴人指述被告三人，其中被告戊○○、己○○分別架住左右手，被告陳
          文邦則出手毆打，倘係真實，則被告與告訴人兄弟四人體格相當，若果係
          被告三人毆打告訴人丁○○一人，衡諸經驗及論理法則，丁○○之傷勢應
          非僅限如此，是告訴人指述情節是否誇大，實非無疑。
      ２、被告戊○○固不否認有在中庭為阻擋告訴人乙○○報警而拉扯乙○○，但
          堅詞否認有何傷害乙○○之行為，證諸證人即管理員甲○○結證看見告訴
          人乙○○與被告戊○○站在中庭，沒有看見戊○○打乙○○等語（見本院
          九十二年一月十四日訊問筆錄），證人庚○○於本院審理時亦結證沒有看
          到任何人發生肢體衝突等語（見本院九十二年二月十八日審判筆錄），既
          無其他客觀證據為佐，自難僅憑告訴人之指訴而為被告不利之認定。
（四）毀損部分：
      告訴人丁○○雖指訴被告毀損公事包及電風扇云云，但查，告訴人丁○○所有
      之公事包及住處之電風扇之毀壞原因，已詳述如前（理由欄貳、三、所述），
      則公事包既因告訴人與被告丙○○搶奪權狀時不慎（過失）毀壞，本不為罪（
      不處罰過失），且非被告戊○○、己○○所為，就公事包之毀壞而言，自難認
      被告戊○○、己○○有何刑事責任；而電風扇之毀壞原因，除告訴人丁○○指
      述係因被告丙○○持之毆打伊頭部致毀損外，包括被告等及在場之告訴人乙○○、在附近之證人庚○○、甲○○等人，均無人供陳有看見任何人持電風扇毆
      打告訴人丁○○，是告訴人丁○○此部分所指，尚難認與客觀存在之證據資料
      相符，且電風扇既存在因雙方拉扯之際不慎（過失）撞倒毀壞（過失毀損不為
      罪）之可能，已如前述，基於前開最高法院判例所揭示「罪證有疑、利於被告
      」之證據法則，自難據告訴人有瑕疵之指訴情節而為被告不利之認定。
五、綜右所述，被告戊○○、己○○均堅詞否認有何公訴意旨所指之無故侵入住宅、
    傷害及毀損之犯行，公訴意旨引據告訴意旨之指訴情節，復有前開瑕疵可指，證
    人庚○○、甲○○於檢察官偵查及本院審理時之證言，亦難據為被告犯前開罪行
    之佐據，此外，復查無其他積極事證足認被告戊○○、己○○有何公訴所指之犯
    行，不能證明被告戊○○、己○○犯罪，揆諸前引條文及判例意旨，自應為被告
    戊○○、己○○無罪之諭知。
據上論斷，應依刑事訴訟法第二百九十九條第一項前段、第三百零一條第一項，刑法
第二百七十七條第一項、第四十一條第一項前段，罰金罰鍰提高標準條例第一條前段
、第二條，判決如主文。
本案經檢察官李文和到庭執行職務
中      華      民      國    九十二    年      三      月      四      日
                    臺灣嘉義地方法院刑事第三庭
                                          法  官  許兆慶
右正本證明與原本無異。
如不服本判決，應於判決送達後十日內，向本院提出上訴狀。
中      華      民      國    九十二    年      三      月      四      日
                                          書記官  洪麗惠
附錄本案論罪科刑適用法條：
刑法第二百七十七條第一項
傷害人之身體或健康者，處三年以下有期徒刑、拘役或一千元以下罰金。


司法院資訊處製作；財團法人民間司法改革基金會備份。
